ACORDAO-COMPLETO-2454087

ACÓRDÃO 1753/2021 ATA 4/2021 - PRIMEIRA CÂMARA

VISTOS, relatados e discutidos estes autos de embargos de declaração opostos por Ines Maria Correa de Arruda contra o Acórdão 12107/2020-TCU-Primeira Câmara:
ACORDAM os Ministros do Tribunal de Contas da União, reunidos em sessão da Primeira Câmara, ante as razões expostas pelo relator, em:
9.1. conhecer dos embargos de declaração para, no mérito, rejeitá-los;
9.2. dar ciência da deliberação a embargante.

Embargos de declaração em tomada de contas especial.

Primeira Câmara

Município de Caucaia - CE.

3. Interessados/Responsáveis/Recorrentes:
3.1. Interessado: Fundo Nacional de Assistência Social (01.002.940/0001-82)
3.2. Responsável: Ines Maria Correa de Arruda (XXX.745.103-XX)
3.3. Recorrente: Ines Maria Correa de Arruda (XXX.745.103-XX).

13.1. Ministros presentes: Benjamin Zymler (na Presidência), Walton Alencar Rodrigues (Relator) e Jorge Oliveira.
13.2. Ministro-Substituto convocado: Marcos Bemquerer Costa.

WALTON ALENCAR RODRIGUES

Ministro Walton Alencar Rodrigues.

Trata-se de embargos de declaração opostos por Inês Maria Correa de Arruda contra o Acórdão 12107/2020-TCU-Primeira Câmara, nos seguintes termos:
I - DO MÉRITO
I.1. DA OMISSÃO
Os presentes embargos são fundados na ocorrência de omissão no julgado, no tocante a questão fundamentativa sobre a qual deveria ter se pronunciado o Tribunal por requerimento da parte recorrente, como será demonstrado abaixo.
A recorrente arguiu no recurso, preliminarmente, a nulidade por violação ao contraditório e a ampla defesa, tendo em vista que decorreu um lapso temporal de longos 10 (dez) anos entre o fato gerador da condenação proferida pelo TCU (15/01/2007) e a citação dos responsáveis na Tomada de Contas Especial (12/06/2017) . Isso porque na fase interna do processo de TCE, que guarda similitude com o inquérito policial, não há a previsão de realização de contraditório e ampla defesa, porquanto não ocorre qualquer modalidade de apenação, sendo que então não há que se cogitar que o prazo para início da contagem do lapso temporal de 10 anos se daria no referido momento, devendo-se considerar como termo inicial para a contagem a efetiva citação na fase externa da TCE, que no caso se deu em 12 de junho de 2017, razão pela qual requereu fosse declarado nulo o Acórdão 6330/2018.
Ocorre que, além desse pedido a recorrente apresentou outro, subsidiário, em atenção ao princípio da eventualidade, para que esse Tribunal reputasse presentes no caso os requisitos necessários à aplicação dos princípios da insignificância e da economia processual, para então, considerando o pequeno débito remanescente, de R$12.060,25 (doze mil e sessenta reais e vinte e cinco centavos) , julgar regulares com ressalvas as contas da recorrente.
Oportuno colacionar o teor de tal argumentação:
 (...) Contudo, da análise do decisum embargado constata-se que esses julgadores apreciaram o primeiro argumento, mas deixaram de analisar e decidir quanto ao pedido subsidiário, ocasionando omissão no Acórdão.
É que o Acórdão analisou e tratou expressamente sobre o pedido referente ao transcurso do lapso temporal de mais de 10 anos entre o fato gerador da condenação e a citação dos responsáveis, que geraria a nulidade do Acórdão, argumentou quanto às definições legais e entendimento jurisprudencial do Tribunal a respeito do termo a quo da contagem dos prazos, e ainda sobre os requisitos para o trancamento das contas ou para não abertura/arquivamento da Tomada de Contas Especial, mas quedou-se silente quanto ao segundo pedido, isto é, quanto ao exame da provável aplicação dos princípios da insignificância e economia processual no caso em apreço.
Em sendo assim, considerando que o pedido subsidiário expressamente formulado nas razões do recurso não foi apreciado por esse Tribunal, indubitável que o tema demanda apreciação e revisão por parte desse insigne TCU, para que trate de forma concreta sobre a aplicação dos princípios da insignificância e economia processual, dado ao pequeno valor do débito remanescente.
Logo, constatado o equívoco, aguarda-se seja examinada essa alegação para assim sanar a omissão que se apresentou.
II - DOS PEDIDOS
À vista do exposto pugna a embargante pelo conhecimento e provimento dos embargos de declaração para sanar a omissão com a análise e decisão quanto à questão suscitada, para assim considerar a incidência dos referidos princípios e julgar regulares com ressalvas as contas da recorrente, mormente pelo pequeno débito restante, no valor de R$12.060,25, que então autoriza a concessão do pedido.
Requer, por oportuno, a juntada do substabelecimento anexo, bem como que o advogado constante no documento seja habilitado nos autos, e que a partir desta data a comunicação dos atos processuais relativos à presente demanda seja feita também em seu nome, GUILHERME PEIXOTO ALMEIDA DE OLIVEIRA, OAB/DF 26.841, na forma do § 5º do art. 272 do CPC.

8.1. Guilherme Peixoto Almeida de Oliveira (26841/OAB-DF) e outros, representando Ines Maria Correa de Arruda.

Subprocurador-Geral Paulo Soares Bugarin.

TOMADA DE CONTAS ESPECIAL. TRANSFERÊNCIA FUNDO A FUNDO. POLÍTICA NACIONAL DE ASSISTÊNCIA SOCIAL (PNAS). PISO BÁSICO FIXO (PBF). NÃO COMPROVAÇÃO DA BOA E REGULAR APLICAÇÃO DOS RECURSOS. CONTAS IRREGULARES. DÉBITO. MULTA. RECURSO DE RECONSIDERAÇÃO. AFASTAMENTO PARCIAL DO DÉBITO E REDUÇÃO DA MULTA. EMBARGOS DE DECLARAÇÃO. CONHECIMENTO. REJEIÇÃO.

TOMADA DE CONTAS ESPECIAL (TCE)

Secretaria de Recursos (Serur); Secretaria de Controle Externo de Tomada de Contas Especial (SecexTCE).

Trata-se de embargos de declaração opostos por Inês Maria Correa de Arruda contra o Acórdão 12107/2020-TCU-Primeira Câmara, que negou provimento ao recurso de reconsideração interposto contra decisão que a condenou a ressarcir dano decorrente da execução irregular de recursos provenientes do Piso Básico Fixo (PBF) , no exercício de 2007, destinados à execução da Política Nacional de Assistência Social (PNAS) .
	A embargante alega omissão quanto aos princípios da insignificância e da economia processual, a fim de afastar débito residual apurado após comprovação de parte das despesas impugnadas.
	Não procede a omissão arguida.
	O voto condutor da decisão embargada tratou expressamente da questão:
Anuo ao posicionamento do Parquet, segundo o qual, na presente fase processual não pode ser afastado o débito residual, tendo em vista baixa materialidade. 
Como consignou o E. Relator a quo:
 (...) O princípio da insignificância, combinado com o princípio da economia processual, é aceito na jurisprudência desta Corte apenas quando os custos de cobrança possam ser maiores do que o valor impugnado. 
O presente processo foi devidamente constituído e julgado, restando apenas as fases recursal e de cobrança, o que não justifica arquivamento de débito residual com valor histórico de R$29.159,85. 
	Diante do exposto, conheço e rejeito os embargos de declaração em análise e voto para que o Tribunal adote o acórdão que submeto à apreciação do Colegiado.
TCU, Sala das Sessões Ministro Luciano Brandão Alves de Souza, em 23 de fevereiro de 2021.
WALTON ALENCAR RODRIGUES 
Relator